【裁判字號】    95,重上,140
【裁判日期】    951018
【裁判案由】    履行契約
【裁判全文】
臺灣高等法院民事判決                 95年度重上字第140號
上  訴  人  甲○○
訴訟代理人  楊金順律師
複 代 理人  游朝義律師
被 上 訴人  寅○○
            壬○○
            卯○○
            乙○○
            丑○○
            子○○
            辛○○（即蔡世鈴）
兼 上 1 人
訴訟代理人  己○○（即蔡肇財）
被 上 訴人  戊○○
            丁○○
            庚○○
            癸○○
            丙○○
前 列 5 人
共      同
訴訟代理人  施竣中律師
上列當事人間履行契約事件，上訴人對於中華民國94年12月30日
臺灣臺北地方法院94年度重訴字第1268號第一審判決提起上訴，
經本院於95年10月4日言詞辯論終結，並判決如下：
    主    文
上訴駁回。
第二審訴訟費用由上訴人負擔。
    事實及理由
甲、程序方面：
一、被上訴人寅○○、卯○○、乙○○、丑○○、子○○經合法
    通知，未於言詞辯論期日到場，經核無民事訴訟法第386 條
    各款所列情形，爰依上訴人之聲請，而為一造辯論判決。
二、上訴人於本院審理中，變更上訴聲明，追加請求被上訴人己
    ○○（即蔡肇財）應將其所有坐落於台北市○○區○○段一
    小段0000-0000地號土地權利範圍642/10000及其地上建物，
    即門牌編號台北市大同區○○○路165號4樓建物（建號1056
    ）公同共有1415/1952，及地下二樓（建號1269）其權利範
    圍884/10000部分，塗銷假扣押登記。被上訴人林秀橞應將
    所有之台北市○○區○○段一小段0000-0000地號土地應有
    部分123/10000，台北市○○○路165號4樓建物 (建號1056)
    應有部分268/1952部分．塗銷禁止處分登記。雖被上訴人均
    不同意上訴人之追加上訴聲明，但上訴人之追加上訴聲明，
    係與原起訴請求之基礎事實同一，本無須得對造之同意方得
    主張，故上訴人追加上訴聲明部分，依法應予准許。
三、上訴人主張被上訴人己○○對於被上訴人癸○○提出偽造文
    書之刑事告訴，請本院裁定停止訴訟，俟刑事案件確定後再
    為審理。按「民事訴訟法第183條所謂訴訟中有犯罪嫌疑牽
    涉其裁判者，得命在刑事訴訟終結以前，中止訴訟程序，係
    指該犯罪嫌疑，確有影響於民事訴訟之裁判，非俟刑事訴訟
    解決，其民事訴訟即無由或難於判斷者而言，故法院依該條
    規定中止訴訟程序，須其訴訟有上開情形時，始得為之。」
    （最高法院43年台抗字第95號判例參照）。本件民事訴訟，
    不論被上訴人己○○有無授權癸○○簽署系爭買賣契約，均
    不影響本院之判斷，自無裁定停止訴訟之必要。
乙、實體方面：
一、上訴人起訴主張：
  (一)被上訴人將其分別所有及共同所有之不動產，坐落於台北市
    大同區○○段○○段0000-0000地號土地權利範圍10000分之
    889及其地上建物，即門牌號碼台北市大同區○○○路165號
    4 樓（建號1056）所有權全部及地下二樓（建號1269）權利
    範圍 10000分之1250（下稱系爭房地）於民國92年12月24日
    出售上訴人，並簽立不動產買賣契約書，約定買賣價額為新
    台幣（下同）22,100,000元，上訴人於簽約當時已立即支付
    簽約款3,000,000元，93年1月20日再備妥備證款2,000,000
    元，而尾款則約定於辦理系爭房地移轉登記完竣3日內付清
    。依不動產買賣契約書第2條第1項約定，上訴人於簽約時應
    支付簽約款，及同條第2項約定，上訴人支付被上訴人備證
    款同時，被上訴人應備齊一切移轉登記所有之證件資料。又
    第5條第1項前段約定，兩造應於約定期日備齊辦理有關登記
    之一切文件，交付給代書不得遲延。上訴人已於簽約時支付
    簽約款，並於指定期日93年1月20日支付備證款，惟被上訴
    人迄今仍未備齊有關登記之一切文件交付代書，上訴人屢次
    催告，被上訴人均置之不理，乃於94年 7月14日發存證信函
    再次催告，惟被上訴人仍無任何答覆。上訴人爰依買賣契約
    提起本件訴訟，請求被上訴人履行契約，移轉登記系爭房地
    之所有權，並協同上訴人辦理等語。
  (二)兩造所簽訂之不動產買賣契約有效：
    1.己○○所有之上揭土地及建物雖經台灣士林地方法院民事
      執行處89年 7月21日以士院仁執全實字第1094號函囑託假
      扣押，而被上訴人乙○○所有之上開土地及建物，雖亦經
      台北市稅捐稽徵處大同分處89年 3月13日北市稽大同創字
      第8990146300號函囑託禁止處分。但前開假扣押、假處分
      ，得由其他共有人提起異議之訴以排除，系爭契約為有效
      。
    2.依土地法第34條之 1第1項、第5項規定，共有土地或建築
      物，其處分應以共有人過半數及應有部分合計過半數之同
      意行之。本件僅被上訴人乙○○係分別共有人，及被上訴
      人戊○○有部分分別共有外，其餘被上訴人均屬公同共有
      人，而大部分之公同共有人皆有授權戊○○及癸○○處分
      系爭公同共有物，故系爭買賣契約係有效存在。
  (三)被上訴人未依約履行：
    上訴人於簽約時已支付簽約款，並備妥備證款之款項，被上
    訴人迄今未備齊有關登記之一切文件交付代書，已違背契約
    約定，上訴人自得依約請求被上訴人履行契約義務。
  (四)上訴聲明：
    1.原判決廢棄。
    2.上開廢棄部分，被上訴人己○○應將其所有坐落於台北市
      大同區○○段○○段0000-0000地號土地權利範圍642/
      10000及其地上建物，即門牌編號台北市大同區○○○路
      165號4樓建物（建號1056）公同共有1415/1952，及地下
      二樓（建號1269）其權利範圍884/10000部分，塗銷假扣
      押登記。被上訴人林秀橞應將所有之台北市○○區○○段
      一小段0000-0000地號土地應有部分123/10000，台北市○
      ○○路165號4樓建物 (建號1056)應有部分268/1952部分
      ．塗銷禁止處分登記。
    3.第一項廢棄部分，被上訴人應將坐落於台北市○○區○○
      段一小段0000-0000地號土地權利範圍889/10000及其地上
      建物，即門牌編號台北市大同區○○○路165號4樓 (建號
      1056)所有權全部，及地下二樓 (建號1269)權利範圍1250
      /10000部分，協同辦理不動產移轉登記予上訴人。
    4.第三項聲明，上訴人願供擔保請准予宣告假執行。
二、被上訴人戊○○、丁○○、庚○○、癸○○、丙○○（以下
    簡稱戊○○5人）以：
  (一)戊○○及癸○○確有權代理其他共有人處分不動產：
    戊○○、癸○○確經合法授權，戊○○（並代理卯○○、丙
    ○○、丑○○、子○○）、癸○○（並代理己○○、蔡世玲
    、丁○○、庚○○、壬○○），並由寅○○代理乙○○，與
    上訴人於92年12月24日就坐落台北市○○區○○段一小段
    0000 -0000地號土地權利範圍10000分之889及其地上建物，
    即門牌編號台北市大同區○○○路165號4樓（建號1056）所
    有權全部及地下2樓（建號1269）權利範圍 10000分1250即系
    爭房地簽訂買賣契約。系爭房地買賣，除壬○○、己○○改
    口辯稱無授權外，其他被上訴人均表示確有授權被上訴人戊
    ○○、癸○○就系爭房地逕為處分，並將買賣價金作為繳交
    積欠稅金、祭祀祖先費用及公積金，並非由被上訴人戊○○
    、癸○○受領作為所得，因此，被上訴人戊○○、癸○○或
    寅○○代理其他被上訴人所簽定之系爭房地買賣契約，於法
    尚無不合。
  (二)戊○○及癸○○並無提供文件之義務：
    戊○○及癸○○雖有簽訂買賣契約，但尚未收受備證款，故
    無提供相關文件之義務。且系爭不動產共有人己○○及乙○
    ○名下所有之不動產，分別經台灣士林地方法院民事執行處
    89年7月21日以士院仁執全實字第1094號函囑託假扣押，及
    台北市稅捐稽徵處大同分處89年 3月13日以北市稽大同創字
    第8990146300號函囑託禁止處分，亦為上訴人所明知，故上
    訴人請求移轉之系爭房地上既有假扣押登記及禁止處分登記
    ，則對該不動產相關權利登記之請求，目前即處於給付不能
    之狀態，是上訴人訴請被上訴人將系爭房地移轉予上訴人，
    並協同上訴人辦理不動產移轉登記，須先排除上開法定障礙
    ，並依約給付全部之買賣價金，上訴人方得請求被上訴人依
    據買賣契約履行，但上訴人迄未排除給付不能之原因亦未給
    付備證款，被上訴人自無依約履行之義務等語置辯。
  (三)答辯聲明：
    1.上訴駁回。
    2.如受不利判決，戊○○5人願供擔保，請准免為假執行之
      宣告。
三、被上訴人己○○及辛○○（即蔡世鈴）則以：
  (一)系爭公同共有房地之處分未經公同共有人全體之同意而無效
    。且系爭公同共有買賣標的房地，業經法院囑託假扣押及稅
    捐稽徵處囑託禁止處分，自無法移轉予上訴人。縱假扣押及
    禁止處分之登記為可以除去，但在該狀態未除去前，上訴人
    仍不得請求被上訴人履行契約義務。
  (二)若上訴人主張係依土地法第34條之1第1、5項之規定，而認
    買賣契約為合法有效，但該條之前提是對於未同意處分之共
    有人通知、且未同意之共有人未主張優先承買權，且需將未
    同意之共有人應得之補償提存於法院；但己○○ 2人自始未
    受通知，亦未主張放棄優先承購權，且上訴人或同意處分之
    共有人亦未將己○○ 2人應得之補償款提存，上訴人自不得
    主張依土地法第34條之 1第1、5項之規定認契約為有效而得
    對抗己○○、蔡世鈴等語資為抗辯。
  (三)答辯聲明：
    1.上訴駁回。
    2.如受不利判決，願提供擔保請准免為假執行之宣告。
四、被上訴人壬○○則以：
  (一)這個買賣我完全不知道，我沒有同意賣，也不知賣給誰，上
    訴人無權以非我本人簽署的契約，要求我履行等語置辯。
  (二)答辯聲明：
    1.上訴駁回。
    2.如受不利判決，願供擔保請准免為假執行之宣告。
五、兩造不爭之事實：
  上訴人主張與系爭房地部分共有人於92年12月24日簽訂不動產
  買賣契約書，約定買賣系爭房地之全部，買賣價額為 2,210萬
  元，上訴人於簽約當時已支付簽約款300萬元，為被上訴人戊
  ○○ 5人所不否認，堪信為真實。又己○○所有之台北市○○
  區○○段一小段0000-0000地號土地公同共有642/10000、台北
  市○○區○○段00000-000建號即門牌號碼台北市○○○路165
  號4樓建物公同共有1415/1952，及台北市○○段○○段00000-
  000建號台北市○○○路165號地下2樓公同共有884/10000，業
  經台灣士林地方法院民事執行處89年 7月21日以士院仁執全實
  字第1094號函囑託假扣押，及被上訴人乙○○所有台北市○○
  區○○段一小段0000-0000地號土地應有部分123/10000，台北
  市○○區○○段一小段00000 -000建號即門牌號碼台北市○○
  ○路165號 4樓建物應有部分26/1952，亦經台北市稅捐稽徵處
  大同分處89年3月13日以北市稽大同創字第8990146 300號函囑
  託禁止處分等事實，有土地登記簿謄本附卷可稽（見原審卷第
  50-67頁），且為兩造所不爭執，亦信屬實在。
六、兩造爭點之論述：
  上訴人主張系爭契約為有效成立，及若契約有效成立，即得對
  抗未同意之他共有人，但均為被上訴人所否認：
  (一)按「以不能之給付為契約標的者，其契約為無效。但其不能
    情形可以除去，而當事人於訂約時並預期於不能之情形除去
    後為給付者，其契約仍為有效。」民法第246條第1項定有明
    文。次按，不動產經法院囑託辦理查封、假扣押、假處分登
    記後，在未為塗銷登記前，依修正土地登記規則第129條規
    定，登記機關既應停止與其權利有關之新登記，則對該不動
    產相關權利登記之請求，即處於給付不能之狀態，法院自不
    得命為該相關權利之登記（最高法院88年度台上字第880 號
    判決參照）。查，被上訴人蔡肇財所有之台北市○○區○○
    段一小段0000 -0000地號土地公同共有642/10000、台北市
    大同區○○段○○段00000 -000建號門牌號碼台北市○○○
    路165號4樓建物公同共有1415 /1952、及台北市○○區○○
    段一小段00000- 000建號台北市○○○路165號地下2樓公同
    共有884/10000，業經台灣士林地方法院民事執行處於89年7
    月21日以士院仁執全實字第1094號函囑託假扣押，而被上訴
    人乙○○所有之台北市○○區○○段一小段0000-0000地號
    土地應有部分123/10000台北市○○區○○段一小段00000 -
    000建號台北市○○○路165號4樓建物應有部分268 /1952，
    亦經台北市稅捐稽徵處大同分處於89年 3月13日以北市稽大
    同創字第8990146300號函囑託禁止處分等情，有土地登記謄
    本、建物登記謄本附卷可稽（見原審卷第50 -67頁），且為
    上訴人所不爭執。雖上訴人主張蔡肇財及乙○○之前開假扣
    押或禁止處分之登記，皆得由其他共有人提起異議之訴以排
    除契約房地之假扣押及禁止處分之登記云云。然，系爭不動
    產買賣契約於訂立時，並未約定本件契約之履行係於預期除
    去不能之情形後方為給付，自非民法第246條第1項但書所規
    範之範疇。此由前開不得處分標的之原因尚未消滅，上訴人
    即起訴請求不動產買賣契約之當事人及其他未同意處分共有
    物之共有權人履行契約，更足認定本件並未約定於給付不能
    之原因除去後方始交付標的；可知，本件契約訂定時，為標
    的不能，且為自始客觀不能，契約自始無效。
  (二)上訴人雖舉最高法院88年度台上字第1246號裁判要旨「共有
    物在分割之前，如經共有人中一人之債權人聲請法院強制執
    行者，已屬侵害其他共有人之權利。此種情形，共有人之共
    有權對執行標的共有物，即有足以排除強制執行之權利，該
    共有人自得依強制執行法第15條之規定對債權人提起異議之
    訴。」，主張本件得由其他共有人提起異議之訴以排除假扣
    押及禁止處分登記云云。惟查，本件法院或稅捐稽徵機關所
    假扣押或禁止處分之標的，係共有物之「應有部分」，並無
    侵害他共有人權利之情，與第三人異議之訴之要件不符，他
    共有人自無從提起異議之訴，本件顯屬自始客觀不能。本件
    既為自始客觀不能，契約自始無效，上訴人自不得執無效之
    契約請求被上訴人己○○塗銷假扣押登記，請求被上訴人乙
    ○○塗銷禁止處分登記，並請求所有共有人將系爭房地移轉
    予上訴人，並協同辦理不動產移轉登記，故上訴人之上訴為
    無理由，應予駁回。
七、本件判決之基礎已臻明確，兩造其餘之攻擊、防禦方法及舉
    證，核與判決結果無影響，爰不一一予以論列。
八、綜上，被上訴人抗辯本件契約無效為可採，上訴人之主張均
    無可取。從而，上訴人本於履行契約之法律關係，請求被上
    訴人為所有權移轉登記，為無理由，於法不應准許。原法院
    為上訴人敗訴之判決，於法並無不合，上訴意旨指摘原判決
    不當，求予廢棄改判，為無理由，應予駁回。
丙、據上論結，本件上訴為無理由，依民事訴訟法第449條第1項
    、第78條、第463條、第385條第1項前段，判決如主文。
中    華    民    國    95    年    10    月    18    日
                    民事第二庭
                        審判長法  官  吳謙仁
                              法  官  李瓊蔭
                              法  官  蘇瑞華
正本係照原本作成。
如不服本判決，應於收受送達後20日內向本院提出上訴書狀，其
未表明上訴理由者，應於提出上訴後20日內向本院補提理由書狀
（均須按他造當事人之人數附繕本）上訴時應提出委任律師或具
有律師資格之人之委任狀；委任有律師資格者，另應附具律師資
格證書及釋明委任人與受任人有民事訴訟法第466條之1第1項但
書或第2項（詳附註）所定關係之釋明文書影本。
中    華    民    國    95    年    10    月    19    日
                              書記官  賴以真
附註：
民事訴訟法第466條之1（第1項、第2項）：
對於第二審判決上訴，上訴人應委任律師為訴訟代理人。但上訴
人或其他法定代理人具有律師資格者，不在此限。
上訴人之配偶、三親等內之血親、二親等內之姻親，或上訴人為
法人、中央或地方機關時，其所屬專任人員具有律師資格並經法
院認為適當者，亦得為第三審訴訟代理人。


司法院資訊處製作；財團法人民間司法改革基金會備份。
